臺灣高等法院民事判決  
109年度重訴字第15號
原      告  黎李標梅
訴訟代理人  黎博文  
被      告  李文章  
                      現於法務部○○○○○○○○○○○執行中
上列當事人間請求侵權行為損害賠償事件，原告提起刑事附帶民
事訴訟，經本院刑事庭裁定移送前來（108年度重附民字第
31號），本院於民國109年8月18日言詞辯論終結，判決如下：
    主      文
被告應給付原告新臺幣壹仟參佰零壹萬元及自民國一百零八年八
月六日起至清償日止，按年息百分之五計算之利息。
訴訟費用由被告負擔。
本判決第一項於原告以新臺幣肆佰參拾參萬柒仟元供擔保後，得
假執行。
    事實及理由
一、原告主張：坐落新北市○○區○○段000地號土地（重測前為臺
    北縣○○鄉○○○○○段○000地號，下稱系爭土地）為伊之先祖李
    家興侯公之業產，伊家族共五大房，伊與訴外人李慶（於民
    國107年10月2日死亡）同為李家興侯公第二房子嗣，各有系
    爭土地所有權應有部分1/10，於71年8月2日依本院69年度上
    字第3379號民事確定判決（下稱第3379號判決），由李慶代
    表第二房為系爭土地應有部分1/5之登記名義人，伊與李慶
    間存在系爭土地所有權應有部分1/10之借名登記契約。詎被
    告李文章明知上情，竟與李慶共同意圖為不法之所有，未經
    伊同意，由李慶於104年3月31日以總價新臺幣（下同）2,60
    2萬元將系爭土地應有部分1/5出售予訴外人陳盈君、葉丁麗
    芳（下稱陳盈君等2人），並於同年4月15日辦竣所有權移轉
    登記，所得價款則全部由被告領出花用，被告所為侵權行為
    致伊受有前開買賣價金之半數即1,301萬元之損害，爰依民
    法第184條第1項、第544條規定，求為命：㈠被告應給付伊1,
    301萬元及自起訴狀繕本送達翌日起即108年8月6日起至清償
    日止，按年利率5%計算之利息。㈡願供擔保請准宣告假執行
    。
二、被告則以：伊不清楚系爭土地借名登記李慶名下之情，對於
    原告與李慶同為李家興侯公第二房子嗣事實無意見，就原告
    前因系爭土地出售乙事，請求李慶應賠償1,301萬元及遲延
    利息，經臺灣新北地方法院（下稱新北地院）106年度重訴
    字第120號（下稱第120號）判決原告勝訴確定之情亦無意見
    ，伊遭新北地院107年度易字第445號（下稱第445號）刑事
    判決諭知犯罪所得1,301萬元沒收部分尚未執行，伊對於原
    告主張保持沉默等語，資為置辯。並答辯聲明：原告之訴駁
    回。
三、查系爭土地原登記為訴外人李老草所有，於71年8月2日依第
    3379號判決分別移轉所有權應有部分1/5予李慶、訴外人李
    金寶（嗣由周世昌、周楷沛分別因繼承登記取得應有部分1/
    10）、李福生、李國義（嗣由陳阿梅因繼承登記取得應有部
    分1/5），移轉所有權應有部分1/20予訴外人李天生（嗣由
    李燧鐘、李繼旭、李樹分別因繼承登記取得應有部分1/60）
    、李春興，李老草仍持有應有部分1/10（嗣由李進賢因繼承
    取得應有部分1/10）之情，有第3379號判決、系爭土地登記
    簿、土地登記謄本、繼承系統表可證（見第120號卷一第13
    至35、38至46、57頁）。又李慶於104年3月31日與陳盈君、
    葉丁麗芳代理人陳金華簽訂不動產買賣契約書，將系爭土地
    應有部分1/5出售予陳盈君等2人，買賣價金計2,602萬元，
    於104年4月15日移轉所有權登記完畢（陳盈君等2人各取得
    應有部分1/10），陳盈君等2人並已給付價金完畢之情，則
    有系爭土地登記謄本、不動產買賣契約書、買賣價金收付備
    忘錄及支票可稽（見第120號卷一第40、130至134、137至14
    1頁）。此部分事實堪可認定，合先敘明。
四、上開事實既可確認，本件應論究者為：㈠原告與李慶就系爭
    土地應有部分1/10是否有借名登記法律關係存在？㈡原告依
    侵權行為及民法委任法律關係，請求被告賠償相當於系爭土
    地應有部分1/10買賣價金1,301萬元，有無理由？
　㈠原告與李慶就系爭土地應有部分1/10是否有借名登記法律關
    係存在？
　⑴原告主張與李慶就系爭土地應有部分1/10存在借名登記法律
    關係事實，業據原告提出訴外人即四房子孫李樹、三房代表
    曾緣所出具證明書2份為證（見第120號卷一第47、48頁），
    該證明書各載明「一、座落新北市○○區○○段000○00000○0000
    0地號土地為李家興侯公祖產【重測前為臺北縣○○鄉○○○○○段
    ○000地號土地】，原信託登記在興侯公第四房李老草名義下
    ，於民國71年8月2日經台灣高等法院69年度上字第3379號判
    決移轉為五大房子孫代表登記分別共有，各大房權利範圍為
    五分之一（大房代表登記人李金寶、二房代表登記人李慶、
    三房代表登記人李福生、四房代表登記人李天生、李春興、
    五房代表登記人李國義）。二、第二大房除代表人李慶外，
    還有權利人黎李標梅，權利範圍與李慶共有為五分之一，乃
    權利人黎李標梅推由李慶代表借名登記新北市○○區○○段000○
    00000○00000地號土地所有權人在案。三、第二大房代表登
    記人李慶處分管理本件土地，依法及該房之借名登記關係，
    應該得到共有權利人及該房黎李標梅之同意始得為之。特此
    證明」等語。證人即系爭土地共有人周世昌、陳阿梅及曾緣
    亦於臺灣新北地方檢察署（下稱新北地檢署）105年度他字
    第3117號（下稱第3117號）、105年度偵字第29467號（下稱
    第29467號）偵查案件證稱：系爭土地為李家興侯公五大房
    子孫共有，周世昌是第一房、陳阿梅是第五房、曾緣是第三
    房，李慶是第二房子孫，第3379號判決後，二房就是推派李
    慶當代表人登記在他的名下，所以登記在李慶名下的應有部
    分為原告與李慶共有，而且每年清明節祭祖是由五房輪流主
    祭，二房都是由原告與李慶輪流，嗣後系爭土地出租予陳金
    華，二房部分係由李慶出面訂約，但李慶有將該房租金分給
    原告等語（見第29467號卷電子卷證第48、49頁、第3117號
    卷電子卷證第71至74頁）。另證人即被告之妹李淑美於新北
    地檢署107年度偵字第3430號（下稱第3430號）偵查案件證
    稱：系爭土地是伊父親李慶與原告共有，因考量其他理由才
    登記李慶名下，稅金是1人出一半，收益也是1人各半等語（
    見第3430號卷電子卷證第18、19頁）。上述證人證詞核與原
    告主張與李慶就系爭土地應有部分1/10存在借名登記法律關
    係事實相符。
  ⑵又系爭土地共有人周世昌、周楷沛、李慶、李福生（已歿，
    其全體繼承人之代表人曾緣）、李春興（已歿，其全體繼承
    人代表人李武雄）、李進賢、李燧鐘、李繼旭、李樹、陳阿
    梅等人曾與陳金華於103年1月25日簽訂系爭土地租賃契約書
    ，租賃期間自102年11月1日至108年10月31日。有土地租賃
    契約書為證（見第120號卷一第51至57頁）。證人即原告之
    子黎博文證稱：系爭土地出租所得租金，李慶曾請被告分別
    於104年5月4日、同年8月5日、同年11月5日、105年2月3日
    分別匯款1萬9,500元、1萬7,160元、1萬8,000元、1萬8,000
    元予原告，本來租金是由李慶交給原告之子李豐明，後來李
    慶交代被告匯款給原告，一半交給李豐明等語（見第120號
    卷二第83、84頁）。證人李豐明證述：系爭土地出租所得租
    金，之前都是由李慶將原告應得部分交付伊受領，後來變成
    陳金華匯款，陳金華匯款金額為3萬4,320元，匯款幾次後，
    改成原告受領一半，伊受領一半，伊受領一半是由被告交付
    現金等語（見第120號卷二第86、87頁）。證人陳金華於第3
    117號偵查案件證述：伊承租系爭土地，之前租金都只有匯
    給各房代表人，但是幾年前開始，李慶要伊匯款部分租金至
    李豐明帳戶，因李慶是二房代表，伊依照李慶指示辦理，租
    金是每3個月付一次，伊照各房分配表匯款，二房有部分租
    金匯到李豐明帳戶等語（見第3117號卷電子卷證第82、83頁
    ）。證人黎博文、李豐明、陳金華證詞，核與原告、李豐明
    之存摺交易明細（見第120號卷一第63至69頁）所示，陳金
    華曾於103年8月4日、103年11月3日各匯款3萬4,320元至李
    豐明蘆洲郵局帳戶，被告則曾分別於104年5月4日、同年8月
    5日、同年11月5日、105年2月3日分別匯款1萬9,500元、1萬
    7,160元、1萬8,000元、1萬8,000元至原告蘆洲光華路郵局
    帳戶之情相符。益證原告確係將系爭土地所有權應有部分1/
    10借名登記予李慶名下，至為明確，否則李慶何須將系爭土
    地出租租金一半交付原告及原告之子李豐明。
　⑶按稱借名登記者，謂當事人約定一方將自己之財產以他方名
    義登記，而仍由自己管理、使用、處分，他方允就該財產為
    出名登記之契約，其成立側重於借名者與出名者間之信任關
    係，在性質上應與委任契約同視，倘其內容不違反強制、禁
    止規定或公序良俗者，固應賦予無名契約之法律上效力，並
    類推適用民法委任之相關規定（最高法院98年度台上字第99
    0號判決意旨參照）。原告主張系爭土地所有權應有部分1/5
    ，為其與李慶2人所共有，每人應有部分各1/10，借用李慶
    名義登記，且系爭土地出租由原告按其應有部分取得租金之
    情既屬可採，原告與李慶間就系爭土地應有部分1/10存在借
    名登記契約，自屬可採。
　㈡原告依侵權行為及委任法律關係，請求被告賠償伊相當於系
    爭土地應有部分1/10買賣價金1,301萬元，有無理由？　
　⑴系爭土地所有權應有部分1/5已經李慶於104年3月31日出賣與
    陳盈君等2人，買賣價金2,602萬元，於104年4月15日移轉所
    有權登記完畢，陳盈君等2人並已給付價金完畢之情，已如
    前述。證人李淑美於第3430號偵查案件證稱：被告知道系爭
    土地是祖產，不可以出售，伊父親李慶在被告在的時候有講
    ，系爭土地二房持分我們只有1/2，不可以賣等語（見第343
    0號電子卷證第19、20頁）。證人蔡相德於第29467號偵查案
    件及第445號刑事案件證述：被告說李慶所有系爭土地要賣
    ，伊詢問陳志舜或其朋友有沒有購買意願，陳志舜就去找買
    家，伊有跟陳志舜至李慶家瞭解土地狀況，被告與李慶都在
    ，簽約時被告也在場陪同等語（第29467號卷電子卷證第42
    頁、第445號卷電子卷證第217至220頁）。證人陳志舜於第2
    9467號偵查案件及第445號刑事案件證述：被告向蔡相德說
    系爭土地要賣，蔡相德告訴伊這件事，伊與蔡相德去找被告
    與李慶，被告與李慶說系爭土地出租他人做為停車場，後來
    伊至停車場現場了解現況及租約，與陳金華見面，伊告知陳
    金華有人想買系爭土地，陳金華稱其朋友也有意願購買，後
    來李慶及陳金華找代書簽訂買賣契約，被告都在場，伊算是
    介紹人等語（見第29467號卷電子卷證第41頁、第445號卷電
    子卷證第210至216頁）。證人余泉慶於第29467號偵查案件
    及第445號刑事案件證述：伊是陳盈君等2人向李慶購買系爭
    土地所有權應有部分1/5的代書，伊受陳金華委託，簽訂買
    賣契約在李慶家中，被告也在場等語（見第29467號卷電子
    卷證第41頁、第445號卷電子卷證第222至224頁）。證人陳
    金華於第29467號偵查案件證述：伊代理陳盈君等2人與李慶
    簽訂系爭土地應有部分1/5買賣契約，簽約時被告在場，當
    天代書把契約一條一條念出來，詢問李慶有無意見，被告也
    在旁幫忙確認，當天向李慶確認產權狀況，李慶說沒有問題
    等語（見第29467號卷電子卷證第66頁）。由上述證人證詞
    可知，被告明知登記為李慶所有之系爭土地所有權應有部分
    1/10為原告所借名登記，竟積極尋找買主，而與李慶共同將
    原告借名登記土地出售陳盈君等2人事實，可資確認。
　⑵李慶與陳盈君等2人簽訂之不動產買賣契約書約定買賣價金為
    2,602萬元，簽約款780萬元，完稅款1,300萬元，尾款522萬
    元，土地增值稅由賣方負擔之情，已有不動產買賣契約書（
    見第120號卷一第130至134頁）可據。又該土地增值稅368萬
    9,538元，由買賣價金扣除之情，則業經被告於第445號刑事
    案件審理時所陳明（第445號卷電子卷證第237頁），且有
　　土地增值稅繳款單（見第120號卷一第142頁）在卷可稽。陳
    盈君等2人給付之買賣價金2,602萬元，扣除李慶應負擔之土
    地增值稅368萬9,538元，其餘價金2,233萬0,462元（2,602
    萬元－368萬9,538元＝2,233萬0,462元），而李慶申設之蘆洲
    光華路郵局帳戶則分別於104年4月1日、同年月7日、同年月
    13日、同年月20日分別存入200萬元、580萬元、931萬0,462
    元、520萬元之情，有中華郵政股股份有限公司客戶歷史交
    易清單（見新北地檢署106年度偵緝字第38號【下稱第38號
    】卷電子卷證第50頁），加計104年4月15日給付現金2萬元
    （見第120號卷一第137頁），合計2,602萬元，核與李慶於
    買賣價金備忘錄（見第120號卷一第137頁）收款人簽章欄簽
    章之情相符，陳盈君等2人確實已將買賣價金2,602萬元給付
    李慶完畢。
　⑶上述買賣價金於104年4月1日開始存入李慶申設之蘆洲光華路
    郵局帳戶後，迄至105年4月11日帳戶餘額剩4,792元，期間
    有多筆提款紀錄（見第38號卷電子卷證第106、107頁），證
    人即蘆洲光華路郵局職員杜如卿於第38號偵查案件證述：10
    4年4月9日李慶帳戶所提領140萬元，是被告所提領等語（見
    第38號卷電子卷證第124頁）。證人即蘆洲光華路郵局職員
    李宛霖於第38號偵查案件亦證述：104年4月8日、同年月20
    日、同年月29日李慶帳戶所提領80萬元、30萬元、30萬元，
    都是被告提領，郵局內同事都沒看過李慶，應該都是被告來
    郵局辦事等語（見第38號卷電子卷證第125頁）。上述證人
    證詞，核與第38號卷所附單筆現金收或付或換鈔達50萬元以
    上登記簿（見第38號卷電子卷證第73頁）所載提款代理人為
    被告之情相符，亦有該卷證所附李慶帳戶之提款單、匯款單
    （見第38號卷電子卷證第72至78頁、第105至107頁）可據。
    被告亦曾於第445號刑事案件審理時陳明李慶於104年1至12
    月間無法自己外出處理事情，都是由其照顧等語（第445號
    卷電子卷證第235、236頁），可見李慶上開帳戶內買賣價金
    存款，均係由被告所領取。是原告主張被告與李慶共同出賣
    其借名登記之系爭土地應有部分1/10，並已將該買賣價金據
    為己用，自屬可採。
　⑷按因故意或過失，不法侵害他人之權利者，負損害賠償責任
    。故意以背於善良風俗之方法，加損害於他人者亦同。
　　民法第184條第1項定有明文。受任人因處理委任事務有過失
    ，或因逾越權限之行為所生之損害，對於委任人應負賠償之
    責。民法第544條亦有規定。查原告與李慶就系爭土地所有
    權應有部分1/10既存在借名登記契約關係，且為被告所明知
    ，被告與李慶竟隱瞞借名登記事實，共同將原告借名登記之
    系爭土地應有部分出買並移轉所有權予買受人陳盈君等2人
    ，被告顯係故意以背於善良風俗之方法，侵害原告本於借名
    登記契約關係所得主張債權，被告與李慶亦為共同違背委任
    關係義務，逾越權限出售系爭土地所有權應有部分1/10，致
    生損害於原告，原告主張被告行為已構成侵權行為及違反委
    任關係義務，自屬有據，則原告依侵權行為及委任之法律關
    係，請求被告賠償出售系爭土地所有權應有部分1/10之價金
    即1,301萬元，為有理由，應予准許。
　⑸末按給付有確定期限者，債務人自期限屆滿時起，負遲延責
    任。給付無確定期限者，債務人於債權人得請求給付時，經
    其催告而未為給付，自受催告時起，負遲延責任。遲延之債
    務，以支付金錢為標的者，債權人得請求依法定利率計算之
    遲延利息。應付利息之債務，其利率未經約定，亦無法律可
    據者，週年利率為百分之5。民法第229條第1、2項、第233
    條第1項前段、第203條分別定有明文。原告對被告既有上述
    損害賠償債權存在，則原告請求被告應就賠償金額另負擔自
    刑事附帶民事訴訟起訴狀繕本送達之翌日（見本院刑事附帶
    民事卷第17頁；本院卷第44頁）即108年8月6日起至清償日
    止，按年息百分之5計算之法定遲延利息，亦屬依法有據。
五、從而，原告依民法第184條第1項後段及第544條規定，請求
    被告給付1,301萬元，及自刑事附帶民事訴訟起訴狀繕本送
    達被告之翌日即108年8月6日起至清償日止，按年息百分之5
    計算之利息，為有理由，應予准許。原告陳明願供擔保，聲
    請宣告假執行，就其勝訴部分，核無不合，爰酌定相當之擔
    保金額准許之。
六、本件事證已臻明確，兩造其餘之攻擊或防禦方法及所用之證
    據，經本院斟酌後，認為均不足以影響本判決之結果，爰不
    逐一論列，附此敘明。
七、據上論結，本件原告之訴為有理由，依民事訴訟法第78條、第390條第2項，判決如主文。 　　　　　　　　　　　
中　　華　　民　　國　　109 　年　　9 　　月　　1 　　日
　　　　　　　　  民事第十五庭
                      審判長法  官  周群翔
                            法  官  沈佳宜
                            法  官  陳杰正
正本係照原本作成。
如不服本判決，應於收受送達後20日內向本院提出上訴書狀，其
未表明上訴理由者，應於提出上訴後20日內向本院補提理由書狀
（均須按他造當事人之人數附繕本）上訴時應提出委任律師或具
有律師資格之人之委任狀；委任有律師資格者，另應附具律師資
格證書及釋明委任人與受任人有民事訴訟法第466 條之1第1項但
書或第2項（詳附註）所定關係之釋明文書影本。如委任律師提
起上訴者，應一併繳納上訴審裁判費。
中　　華　　民　　國　　109 　年　　9 　　月　　1 　　日
　　　　　　　　　　　　　　書記官  林雅瑩
附註：
民事訴訟法第466條之1（第1項、第2項）：
對於第二審判決上訴，上訴人應委任律師為訴訟代理人。但上訴
人或其法定代理人具有律師資格者，不在此限。
上訴人之配偶、三親等內之血親、二親等內之姻親，或上訴人為
法人、中央或地方機關時，其所屬專任人員具有律師資格並經法
院認為適當者，亦得為第三審訴訟代理人。